【裁判字號】    90,訴,3680
【裁判日期】    920821
【裁判案由】    撤銷詐害行為
【裁判全文】
臺灣臺北地方法院民事判決  九十年度訴字第三六八○號
    原      告  丁○○
    訴訟代理人  葉海萍律師
    複  代理人  甲○○
    訴訟代理人  蘇美玲律師
    被      告  乙○○
                丙○○
    共      同
    訴訟代理人  楊逸民律師
    複  代理人  陳志勇律師
右當事人間請求撤銷詐害行為事件，本院判決如左：
    主    文
原告之訴駁回。
訴訟費用由原告負擔。
    事    實
甲、原告方面：
壹、聲明：被告乙○○與被告丙○○間於民國八十九年十月十二日所為新台幣（下同
    ）五百萬元之債權讓與行為應予撤銷。
貳、陳述：
一、被告乙○○自民國八十五年十一月十五日起陸續向原告調借款項，迄八十六年十
    月二十三日止，共積欠原告二千零一十八萬元，扣除被告乙○○主張抵銷之二百
    七十萬元，尚欠一千七百四十八萬元。被告乙○○因積欠龐大債務，為逃避原告
    及其他債權人之追索及法律上可能採取之保全程序，竟於八十九年十月間為一連
    串之脫產行為，除將其名下之不動產悉數移轉予其親屬名下外，更於八十九年十
    月十二日將其對訴外人李文裕之五百萬元買賣價金債權讓與其女兒即被告丙○○
    ，被告丙○○並以債權人地位對訴外人李文裕聲請假扣押，起訴請求清償債務，
    現由鈞院以九十年度訴字第三０八七號受理中。被告乙○○若不與被告丙○○串
    謀，原告本可基於被告乙○○之債權人地位，向法院聲請假扣押其對第三人李文
    裕之金錢債權，並於該五百萬元之範圍內受償，因此被告乙○○與被告丙○○間
    之債權讓與行為，係屬債害原告債權之行為，且為被告乙○○所明知，被告丙○○受益時亦為明知，爰依民法第二百四十四條第二項規定提起本件訴訟。
二、原告係被告乙○○之債權人：
（一）被告乙○○於八十三年六月一日以二億八千萬元之總價款承攬坐落於台北市○○區○○段三小段六三七地號等二十三筆土地上，門牌號碼為台北市○○區○○路二段一百二十五號至一百四十五號新建「華園大樓」，並於同年八月一日
      將該工程轉包予訴外人謝昇明，謝昇明又將之轉包予訴外人賴志明。訴外人賴
      志明、謝昇明於施工期間因週轉發生困難擬向被告乙○○預支工程款，被告乙○○乃會同賴志明或謝昇明向原告借款共計二千零一十八萬元，扣除被告主張
      抵銷原告積欠被告乙○○之二百七十萬元之票據債務，尚欠一千七百四十八萬
      元，茲說明下列資金往來明細及憑證：
  １、被告乙○○向原告借款二百七十萬元，並簽發支票號碼SC0000000、票載發票
      日八十八年三月八日、面額一百五十萬元、付款人為誠泰銀行儲蓄部之支票
      乙紙，及本票號碼TS172735、發票日八十八年二月十二日、到期日為八十八年
      五月十五日、面額一百二十萬元之本票乙紙，作為還款憑證。被告已承認為真
      正，並主張與原告積欠被告之二百七十萬元之本票債務抵銷。
  ２、被告乙○○向原告借款一百六十三萬元。茲有原告開立支票號碼為CC362262至
      CC0000000、受款人為乙○○、票載發票日為八十七年三月三日、八十七年二月
      二十六日、付款人為誠泰銀行西園分行、面額共計一百六十三萬元之支票六紙
      ，並有被告乙○○及訴外人賴志明於六張支票影本上簽收為憑。其中支票號碼
      CC0000000、0000000，面額十三萬元、十萬元支票已兌現，其他四張均於八十
      七年三月三日屆期之支票，因賴志明事後要求原告則改以現金給付。
  ３、被告乙○○向原告借款二百萬元，並持訴外人賴志明所簽發之支票號碼為
      AQ0000000 、票載發票日為八十五年十二月二十日、面額二百萬元、付款人為
      大眾商業銀行桃園分行，經被告乙○○背書之支票作為還款憑證。此二百萬元
      借款，原告係交付支票號碼CC0000000、票載發票日八十五年十一月十五日、
      面額一百萬元、付款人為台北第三信用合作社西園分社之支票乙紙；及支票號
      碼CC0000000、CC0000000，面額分別為四十萬元、六十萬元支票，合計二百萬
      元之支票，均經兌領完畢，被告乙○○亦自認原告確有出借該款。賴志明係後
      來輾轉承包工程之人，與原告素不相識，雙方自無任何借錢之情誼，茍非被告
      乙○○向原告借錢為其墊付工程款，怎有可能又係其下包廠商簽發支票經其背
      書後交予原告？如確與渠交付之工程款無關，純係賴君私人向原告借款，渠何
      須介入其中在支票上背書，並供陳：「以後可抵工程費」？退步言之，縱確為
      如此，依許某所陳：「因丁○○不太相信賴志明，故丁○○要我在該票據後簽
      名…」，被告乙○○顯為以保證之意思為該背書，該筆借款迄未清償，被告乙○○對原告自負有二百萬元之保證債務甚明。
  ４、被告乙○○向原告借款五百萬元，並持劉志明所簽發支票號碼AQ0000000、票
      載發票日為八十五年十二月二十日、面額五百萬元、付款人為大眾商業銀行桃
      園分行，經被告乙○○背書之支票乙紙為還款憑證。此五百萬元借款，原告係
      交付支票號碼CC0000000、受款人乙○○、票載發票日為八十五年十一月十六
      日、面額二百萬元、付款人為台北第三信用合作社西園分社之支票乙紙，並經
      兌領完畢，餘款三百萬元另以現金給付。
  ５、被告乙○○向原告借款一百五十萬元。茲有原告所簽發支票號碼CC0000000、
      票載發票日為八十六年九月三十日，面額一百五十萬元、受款人為乙○○、付
      款人為誠泰銀行西園分行之支票，被告乙○○並於該支票影本下方簽收為證，
      並已兌現。
  ６、被告乙○○欠原告借款一百萬元。被告乙○○持訴外人謝昇明簽發支票號碼
      CC0000000、票載發票日八十六年九月十二日、票面金額四百萬元、付款人為
      誠泰銀行西園分行，經被告乙○○背書之支票乙紙，向原告借款四百萬元。然
      於八十六年九月二十六日雙方會算，雙方同意抵付三百萬元，被告乙○○取回
      支票時，經原告於支票影本加註「此張支票於86、9、26取回，先抵付三百萬
      元，尚欠一百萬元，及借款期間之利息未計付」等記載，被告乙○○亦於該影
      本上親筆簽收為憑，故尚欠一百萬元之本金及利息迄未清償。被告乙○○雖辯
      稱：「是賴志明向丁○○之父親劉傳火借錢，是賴某拿謝昇明的票去向劉傳火
      借錢，因劉某不借錢，後經我簽名才肯借」云云，退步言之，縱係向劉傳火借
      用，亦顯見被告乙○○承包工程財力拮据，否則其下包廠商何以會頻頻經由其
      背書而向地主之親人借支工程款？
  ７、被告乙○○向原告借款六百萬元，並持訴外人謝昇明簽發支票號碼CC0000000
      、票載發票日為八十六年四月十日、面額六百萬元、付款人為台北市第三信用
      合作社西園分社，經被告乙○○背書之支票，作為還款之憑證。原告分別於八
      十六年一月十日、十一日、三十一日分別將二百萬元、一百萬元及五十萬元存
      入謝昇明於台北三信之帳戶，餘二百五十萬元，原告係交付台北市第三信用合
      作社CC0000000、CC0000000、CC0000000、CC0000000、CC0000000、CC0000000
      ，面額分別為十五萬元、二十萬元、一百九十五萬元、五萬元、十二萬元、三
      萬元之支票供渠等兌領。被告乙○○於九十一年四月二十九日庭訊時已自認渠
      有收到該六百萬元無訛。
    (1)原告與許、賴二人並無任何委任承攬工程關係，完全沒有給付或預支工程款予
      該二人之必要，茍非被告乙○○確係向原告借款為其墊付工程款六百萬元予其
      承包商謝昇明（上開支票係謝昇明之支票，被告乙○○庭訊時供陳伊係給付賴
      志明，應係誤陳），原告實無理由會獲得其承包商謝昇明之支票，被告乙○○
      更不會在其承包商之支票上背書。
    (2)至於上開背書遭塗銷，被告丙○○坦承自己塗銷，雖稱有得原告之同意云云，
      殊屬謊言，如原告確有同意，理應由原告自行塗銷，被告自應舉證證明其擅自
      塗銷背書已獲原告之同意，況該款並未清償分文，許女憑何可片面擅為該塗銷
      之行為？如已清償，始為該塗銷，何以又不收回該支票，而仍由原告持有該支
      票正本？
  ８、被告乙○○向原告借款三十五萬元，並持訴外人謝昇明簽發支票號碼
      CC0000000、票載發票日八十六年三月十九日、面額三十五萬元、付款人為誠
      泰銀行西園分行，經被告乙○○背書之支票，作為還款之憑證。此三十五萬元
      借款，雙方係約定借款一個半月，按月息二分半計算，利息並預扣，原告乃預
      扣一個半月之利息一萬三千一百二十五元後，簽發票據號碼CC0000000、付款
      人誠泰銀行西園分行，面額三十三萬六千八百七十五元之支票供渠等兌領，並
      經兌領完畢。
  ９、右開支票或有部分非直接由乙○○提示兌領，或款項係交付謝、賴二人，惟此
      係經借款人乙○○同意所為支付，否則乙○○不會於各還款支票上背書，且原
      告與謝、賴二人既無信賴關係，亦無工程承攬關係，該二人不可能係原告貸借
      款項之對象。
（二）原告確借款予被告乙○○，且與劉溫麗華、劉麗卿應給付之工程款無關：
  １、原告之配偶劉溫麗華、妹妹劉麗卿為起造人，固應給付工程款予被告乙○○，
      惟此與被告乙○○另向原告貸借以供其包商工程款之款項，係屬不同法律關係
      ，且該工程款均已付清，有賴某所簽立之證明書。如原告確係給付自己之工程
      款，理應原告單純只有給付出去之動作，被告乙○○何須於謝、賴二人之支票
      背書交付予原告？尤甚者，甲４（支票號碼CC355270、發票人謝昇明、票載發
      票日八十六年九月十二日、面額四百萬元）之支票下方尚載明：「尚欠一百萬
      元及借款期間之利息計付」，並有「乙○○」之簽名，如係原告給付工程款之
      性質，怎可能會將之寫成「借款」並附載「利息」尚未計付？
  ２、劉溫麗華應給付之工程款為三千零四十二萬七千五百元，已全部給付完畢：
      劉溫麗華給付工程款至第三十期合計為二千五百五十萬四千元，此有賴志明於
      附件二簽收至二十五期，惟第二十六期至三十期之款項，劉溫麗華亦有給付，
      有附件三之票據明細、附件四之付款簽收簿及支票影本可證。劉溫麗華尚於八
      十五年七月十八日至八十七年八月十九日給付三百萬零三千一百五十元，於八
      十七年八月二十一日至八十八年二月二十一日，給付一百三十一萬八千二百三
      十二元，於八十八年一月六日至八十八年六月二十四日給付七十二萬二千四百
      七十二元，合計三千零五十四萬七千八百七十四元，此有附件五「付款簽收簿
      」可證，扣除賴君換支票惟未領款之十二萬元，為三千零四十二萬七千八百五
      十四元，足證劉溫麗華之工程款業已全部給付。
（三）原告未將訴外人謝昇明、賴志明所簽發之支票提示，乃該二人當時以週轉困難
      而央求原告切勿提示，該二人係承包商，原告如強行提示造成其票信危機，洵
      有使其倒閉、停工之危險，起造人必會受到更大之損害，實為原告未提示該支
      票之原因。
（四）原告向被告乙○○購屋時，雙方尚未結算，基於所欠債務均以票據為憑之習慣
      ，被告乃就該屋買賣所欠款項二百七十萬元簽發本票予許某，本預期日後雙方
      各以手中持有對方之票據（含許某背書借款之票據）進行結算，孰料許某賴債
      拒不結算，反將系爭債權移轉其女，以逃避原告之追索。
（五）法務部調查局鑑定出來之甲三、甲四、甲五支票（其他支票之「乙○○」背書
      及簽名亦均為真正，調查局因其特徵不明顯而未予鑑定其為真正），扣掉乙○○不承認之甲４支票，另二張之金額合計仍有八百萬元，其性質為借貸，時效
      為十五年，原告並未主張票據債權，被告以票據法之短期時效抗辯，應無足採
      。
三、被告間之債權讓與行為有損害原告之債權，並為被告所明知：
（一）查被告乙○○、丙○○乃父女關係，丙○○既於八十九年八月十六日止，合計
      已貸借一千八百五十七萬餘元予其父，並無任何擔保，亦無任何還款憑證，顯
      然互相極為信賴，既係極為信賴，豈會針對系爭五百萬元買賣價金債權，於父
      雖無從證明乙○○曾匯多少款項予丙○○或許女之金錢來源本屬其父，惟其父
      性，應認丙○○於受讓時顯然知其父已負債累累，該債權讓與係屬有損害於債
      權人之行為。
（二）被告丙○○坦承伊於對帳時亦有在場，被告丙○○既有參與對帳，即無不知之
      可能，既知其父對原告仍欠有債務，二人竟仍勾結而為系爭債權之讓與，此一
      債權讓與之行為自足生損害於所有乙○○之債權人，則縱二人能提出資金互為
      流通之證據，依民法第二百四十四條第二項之規定，原告仍得訴請撤銷其等之
      債權讓與行為。
四、本件訴訟未逾除斥期間：
    被告間之讓與債權行為係於八十九年十月十二日，原告提起本件訴訟係於九十年
    七月二十四日，未逾一年，因此原告訴請撤銷該讓與行為，應未逾民法第二百五
    十四條之一年除斥期間。
乙、被告乙○○方面：
壹、聲明：如主文所示。
貳、陳述：
一、被告乙○○並未向原告借款，反而原告尚積欠被告二百七十萬元：
（一）原告所提出之票據，其中大多數背書或備註說明之簽名並非被告乙○○所書寫
      ，縱認為被告乙○○書寫，然票據乃無因證券，其簽發票據之原因關係為何，
      應由原告負舉證之責，被告否認有向原告借款：
  １、被告乙○○所簽發之票據號碼SC0000000、票載發票日為八十八年三月八日、
      面額一百五十萬元、付款人為誠泰銀行之支票；本票號碼TS172735、發票日為
      八十八年二月十二日、到期日為八十八年五月十五日、面額一百二十萬元之本
      票二紙，固為被告乙○○所簽發，惟兩造並無票據原因關係存在。
  ２、原告所簽發支票號碼CC0000000至CC0000000及CC0000000，付款人為誠泰銀行
      ，面額合計三百十三萬元；支票號碼CC0000000，付款人為台北市第三信用合
      作社，面額一百萬元合計八張支票，被告並未收受，亦未向原告借款。且票號
      CC0000000至CC0000000等六張支票影本載「支付工程款時沖抵」；票號
      CC0000000支票影本載「八十六年九月三十日收」，而非借；票號CC0000000支
      票影上載「外水外電費用」；可知原告於八十三年間與乙○○等各地主於坐落
      台北市○○區○○段三小段六三七等地號土地上新建新華園大樓。原告亦為地
      主之一，簽發數紙支票係給付訴外人賴志明及謝昇明工程款。
  ３、訴外人賴志明所簽發支票號碼AQ0000000、AQ0000000，付款人為大眾商業銀行
      ，面額分別二百萬元、五百萬元合計七百萬元等兩張支票，背書人「乙○○」
      之記載；訴外人謝昇明所簽發之支票號碼CC0000000、CC0000000、付款人為誠
      泰銀行、面額分別三十五萬元、四百萬元，合計四百三十五萬元之支票二紙，
      票號CC0000000，付款人為台北市第三信用合作社，面額六百萬元之支票，背
      書人「乙○○」之記載，並非被告所為之簽名。縱認確係被告簽名，被告乙○○僅負支票背書人之票據債務責任，並不負借款保證人責任，且依票據法第二
      十二條規定，原告對被告之支票債權罹於時效，被告自得拒絕給付。
（二）原告所簽發支票係支付工程款之用：
  １、坐落於台北市○○區○○段三小段六三七地號土地之各地主擬新建大廈，八十
      三年六月一日各地主共推被告乙○○承攬新建工程。依各地主所簽訂之承包工
      程合約書第六條約定：「工程總價為新台幣二億八千萬元，按各甲方（即所有
      地主）應取得建物面積比率分擔」。查原告之親屬亦為地主登記名義人（所有
      人登記為原告之配偶劉溫麗華、妹妹劉麗卿、親戚邱建榮），渠等所取得分配
      建物之比例為百分之九‧七七五（六‧０九＋一‧二九五＋二‧三九０＝九‧
      七五，原告家族方面須分擔二千七百三十七萬元。另原告向被告乙○○購買百
      分之二（即五百六十萬元），故原告家族方面共需支付工程款三千二百九十七
      萬元，嗣後一概由原告負責給付。該工程款嗣後或經由被告乙○○轉交承造人
      謝昇明、賴志明或由原告直接支付謝昇明、賴志明，故原告所簽發之支票應係
      支付工程款之用，而訴外人賴志明、謝昇明所簽發之支票，應係向原告預支工
      程款之用。
  ２、原告所提出之「八十三年八月一日工程承攬合約書」，起造人部分，除有被告
      乙○○簽名外，原告亦有簽名，顯見原告亦對該工程承攬事件負付款之責。
  ３、該新建大樓工程業於八十七年八月十四日核發使用執照，訴外人賴志明、謝昇
      明向原告預支之工程款亦已抵充原告應給付之工程款殆盡，此觀原告並未提示
      訴外人賴志明、謝昇明所簽發之支票。及訴外人謝昇明所簽發支票號碼
      CC0000000、面額四百萬元之支票影本下方備註「此張支票於八十六年九月二
      十六日取回，先抵付（應指抵付工程款之意）三百萬元... 」可證。
（三）被告主張抵銷者係原告積欠被告乙○○之另筆債務，非指原告及其配偶劉溫麗
      華共同簽發本票號碼NO146529、面額二百七十萬元之本票債權（九十年八月二
      十七日言詞辯論筆錄第三頁第八行），又原告於上揭本票影本下方備註說明該
      本票係向被告乙○○購買房地之尾款，亦證該債權未抵銷。
（四）原告尚欠被告乙○○二百七十萬元：
  １、次查支票號碼SC0000000、付款人誠泰銀行，面額一百五十萬元；本票號碼
      TS172735、面額一百二十萬元等兩張票據固為被告所簽發。惟原告亦積欠被告
      數筆債務，包括原告曾向被告購買門牌號碼台北市○○路○段一三五號八樓房
      地買賣價金債務。兩造遂於八十九年十月三十日結算，結果原告尚欠被告二百
      七十萬元，故原告及其配偶汪麗華共同簽發本票號碼NO146529，發票日八十九
      年十月三十日、面額二百七十萬元之本票乙紙交被告收執。
  ２、如被告乙○○積欠原告借款，則原告向乙○○購買前開房地時，價金應會由積
      欠借款金額中抵充，豈有由原告及其配偶另行簽發本票交付被告乙○○之理。
二、被告乙○○向丙○○借款計一千八百五十七萬九千一百元，至八十九年十月十二
    日止，乙○○尚積欠丙○○一千一百三十三萬元，並非無償債權讓與：
    被告乙○○於八十四年二月十六日向被告丙○○借款七百萬元，分三次以現金提
    領；八十九年五月五日借款二百三十七萬元；八十九年六月七日借款一百一十萬
    元；八十九年六月二十二日借款一百二十一萬九千一百元；八十九年六月二十六
    日借款八十九萬元；八十九年八月十六日借款六百萬元，繳交鈞院八十九年度裁
    全字第三七號假扣押事件反擔保金。
三、被告乙○○與丙○○不知被告間有債權讓與行為，會損及原告對被告之債權：
    被告乙○○並未積欠原告借款，且嗣後原告向被告乙○○購買前開房地時，原告
    不但未提出被告積欠伊借款云云，反而原告及其配偶簽發票面金額二百七十萬元
    之本票交被告乙○○收執，故被告乙○○及丙○○僅知原告尚積欠被告乙○○二
    百七十萬元，並不知被告間債權讓與行為，有損害原告之債權。
    理    由
一、兩造不爭執之事實：
  (1)被告乙○○與訴外人李文裕於八十五年九月十四日曾簽定不動產買賣契約，由被
    告乙○○將坐落台北市○○段○○段六三七號土地及其上建物即Ｃ、Ｄ棟九樓房
    屋，門牌號碼台北市○○路○段一三一、一三五號九樓房屋出售予李文裕，總價
    款一千二百五十萬元，惟李文裕餘五百萬元之價款未給付，被告乙○○即於八十
    九年十月十二日將此五百萬元債權讓興予被告丙○○。由被告丙○○對李文裕訴
    請給付買賣價金五百萬元（本院九十年度訴字第三○八七號），並聲請對李文裕
    為假扣押，有不動產買賣契約書、被告丙○○之起訴狀、假扣押聲請狀附卷可參
    。
  (2)支票號碼SC0000000、票載發票日八十八年三月八日、面額一百五十萬元
    、付款人為誠泰銀行儲蓄部支票乙紙；及本票號碼TS一七二七三五、發票日八十
    八年二月十二日、到期日為八十八年五月十五日、面額為一百二十萬元之本票乙
    紙，被告乙○○承認係其所簽發。
  (3)原告向被告乙○○購屋，尚欠二百七十萬元價金未清償，由原告與其配偶劉溫麗
    華於八十九年十月三十日共同簽發，票號TH一四六五二九、面額二百七十萬元之
    本票乙紙交付被告乙○○收執。
  (4)被告乙○○與被告丙○○間之債權讓與係有償行為。
二、按當事人主張有利於已之事實者，就其事實負有舉證之責任，民事訴訟法第二百
    七十七條前段定有明文。又民法第二百四十四條第二項：「債務人所為之有償行
    為，於行為時明知有損害於債權人之權利者，以受益人於受益時亦知其情事者為
    限，債權人得聲請法院撤銷之」，本件原告欲行使債權人之撤銷權，其即需舉證
    證明(1)債務人於行為時，明知有損害於債權人之權利，(2)須受益人於受益時亦知
    其情事。如果原告就此有利於己之事實，無法舉證以明之，其提起本件訴訟，即
    無理由。經查：
  (1)被告乙○○對被告丙○○負有債務：
    被告抗辯：被告乙○○於八十四年二月十六日向被告丙○○借款七百萬元，分三
    次以現金提領；八十九年五月五日借款二百三十七萬元；八十九年六月七日借款
    一百一十萬元；八十九年六月二十二日借款一百二十一萬九千一百元；八十九年
    六月二十六日借款八十九萬元；八十九年八月十六日借款六百萬元，繳交本院八
    十九年度裁全字第三七號假扣押事件反擔保金等情，業據其提出被告丙○○設於
    世華聯合商業銀行光復分行ｏ一六五ｏ四一四九七九之三號帳戶、被告丙○○簽
    發面額二百三十七萬元、一百一十萬元、一百二十一萬九千一百元、八十九萬元
    ，受款人均為被乙○○之支票影本、被告丙○○於泛亞銀行申請開立面額六百萬
    元台灣銀行支票之傳票影本、本院八十九年度存字第三ｏ一八號提存書影本為證
    ，此部分足可信為真實。故被告乙○○向丙○○之借款，計一千八百五十七萬九
    千一百元，截至八十九年十月十二日止，被告乙○○尚積欠丙○○一千一百三十
    三萬元，被告乙○○將對李文裕前揭五百萬元之債權讓與予丙○○，並非無償債
    權讓與，應係有償讓與行為。
  (2)按「票據債務人不得以自己與發票人或執票人之前手間所存抗辯之事由，對抗執
    票人。但執票人取得票據出於惡意者，不在此限」票據法第十三條定有明文。票
    據依其文義性及無因性，票據債務人不得以其與發票人或執票人之前手間，所存
    在之抗辯事由，以對抗執票人，惟如果係在直接的前、後手之間，即可援用原因
    關係所存在之抗辯事由，其理甚明。原告主張對被告乙○○有二千一百餘萬元之
    債權存在，然查：
    １、如附表編號一、二所示之面額一百五十萬元支票、一百二十萬元本票，被告
        乙○○承認係其所簽發，惟其否認有原因關係存在，被告乙○○係票據發票
        人，原告為執票人，如前所述，原告需就原因關係存在負舉證之責任，惟此
        部分原告並無法提出確切之證據，足認其有交付二百七十萬元之借款予被告
        乙○○，難以證明二百七十萬元之借款債權存在。
    ２、如附表編號三至八所示之六張支票，面額計一百六十三萬元，其右下方之「
        乙○○」簽名無法鑑定（即鑑定通知書之甲１），有法務部調查局九十一年
        三月二十五日調科二字第ｏ九一ｏｏ一二八七二ｏ號鑑定通知書附卷可參。
        而此部分亦經證人賴志明到院證稱：「此六張支票是地主之一柯盛英要付之
        工程款，因其答應付款的時間來不及，由丁○○先開票給我，讓我去週轉，
        我上面有寫『在柯盛英支付工程款時要扣抵』」、「後來柯盛英的錢有拿回
        來，我有還給劉傳火、丁○○」等語（詳本院九十一年十二月九日筆錄），
        則由證人賴志明所言，此六張面額一百六十三萬元之支票，係原告簽發讓其
        週轉之用，事後在地主柯盛英付工程款後，證人賴志明已將此筆錢歸還，原
        告主張係被告乙○○向其借款一百六十三萬元云云，殊難採信。另如附表編
        號十五所示之面額一百萬元之支票，下方有加註「外水外電費用」，並有「
        乙○○、謝昇明、賴志明」之簽名，此部分亦據證人賴志明證稱：「一百萬
        元的票是全部地主要支付接外水、外電的費用，應該是丁○○先墊付，以後
        再向各地主依比例分擔」（詳本院九十一年十二月九日筆錄），既然是大樓
        接外水外電費用，日後由各地主按比例分擔，自不能認為係被告乙○○向原
        告借得之款項。
    ３、如附表編號九所示之面額二百萬元、編號十所示之面額五百萬元支票，該編
        號九所示之支票，背書人「乙○○」之簽名與被告乙○○書寫之特徵相符；
        但編號十所示之支票，背書人之部分則無法鑑定，亦有法務部調查局前揭鑑
        定通知書附卷可參。本院詢問證人賴志明，為何會開立此二張支票，其證稱
        ：「當初我是開給丁○○作保證支票（票號0000000、000000
        0）一張是二百萬元，一張是五百萬元，因當初我替他們蓋房子，所有地主
        都沒有付錢，當時乙○○也是地主之一，他也沒有付錢，乙○○開票向丁○○之父親劉傳火即日元建設調錢，調到的錢就是支付我蓋房子的工程款，丁○○就要求我要開票保證乙○○的票會兌現，所以我開了二張共七百萬元的
        票，乙○○當時係調一千萬元，事後我領了七百萬元，至於乙○○開的票有
        無兌現，我不清楚」、「借錢當時丁○○、劉傳火都有在場，但作主借錢的
        是劉傳火」等語（詳本院九十一年十二月九日筆錄）。由證人賴志明所言，
        借款給被告乙○○，供其週轉之人，並非原告，就原因關係而言，原告顯然
        並非貸與人。僅能認為係支票之執票人，而於此二張支票固為是有被告乙○○之背書，惟依票據法第二十二條第二項之規定，對於支票背書人之追索權
        逾四個月不行使即時效消滅。本件編號九所示之支票發票日為八十五年十二
        月二十日、編號十所示之支票發票日為八十五年十二月二十日，均已逾四個
        月之時效期間，故被告乙○○抗辯已罹於時效等語，足可採信。
    ４、另附表編號十一所示之面額一百五十萬元之支票、編號十四所示之面額三十
        五萬元之支票，被告乙○○否認有借款之原因關係存在；編號十三所示之面
        額六百萬元之支票，其後面背書人「乙○○」之簽名，與被告乙○○於其他
        文件上之簽名特徵相符，有法務部調查局九十一年三月二十五日調科二字第
        ｏ九一ｏｏ一二八七二ｏ號鑑定通知書附卷可參，然被告乙○○否認有借款
        原因關係存在。如前所述，原告需就原因關係存在負舉證之責任，惟此部分
        原告並無法提出確切之證據，足認其有交付借款予被告乙○○，難以證明此
        部分之原因關係存在。又被告乙○○就編號十二、十三、十四所示之支票同
        時抗辯背書人之時效消滅等語，查編號十二所示之支票發票日係八十六年九
        月十二日、編號十三所示之支票發票日為八十六年四月十日、編號十四所示
        之支票發票日為八十三年三月十九日，對背書人之追索權均罹於時效，故被
        告抗辯背書人之時效消滅等語，足可採信。
    ５、編號十二所示之面額四百萬元之支票，其後面背書人「乙○○」之簽名與被
        告乙○○之筆跡特徵相符，有法務部前揭鑑定通知書可參，然於此支票之下
        方加註「此張支票於八十六年九月二十六日取回，見抵付三百萬元，尚欠一
        百萬元，及借款期間之利息未計付」等語，被告乙○○明言尚欠一百萬元及
        利息未支付。縱認被告乙○○欠原告一百萬元之債務未清償，惟如前所述，
        由原告與其配偶劉溫麗華於八十九年十月三十日共同簽發，票號TH一四六五
        二九、面額二百七十萬元之本票乙紙尚由被告乙○○執有中。二相核算之後
        ，原告對被告乙○○並無債權存在。
三、綜上所述，由原告所提出如附表所示之十四張支票、一張本票，並不能證明原告
    目前對被告乙○○尚有債權存在，則原告以被告乙○○債權人之地位，主張行使
    民法第二百四十四條第二項規定之撤銷權，欲撤銷被告乙○○與被告丙○○間於
    八十九年十月十二日所為對訴外人李文裕五百萬元價金債權之有償讓與行為應予
    撤銷云云，即於法無據，應予駁回。
據上論結：原告之訴為無理由，依民事訴訟法第七十八條，判決如主文。
中      華      民      國    九十二    年      八      月    二十一    日
                                    民事第民一庭
                                            法      官    呂  淑  玲
右為正本係照原本作成
如對本判決上訴，須於判決送達後二十日內向本院提出上訴狀。
中      華      民      國    九十二    年      八      月    二十一    日
                                            書  記  官    方  美  雲


司法院資訊處製作；財團法人民間司法改革基金會備份。
